臺灣高等法院民事判決　　　　　　　　 96年度上易字第605號
上　訴　人　台北夢享家不動產投資顧問股份有限公司
法定代理人　甲○○
訴訟代理人　周祝民律師
被上　訴人　乙○○
訴訟代理人　郭睦萱律師
上列當事人間給付報酬事件， 上訴人對於中華民國96年5月22日
臺灣臺北地方法院95年度訴字第7214號第一審判決提起上訴，本
院於96年10月16日言詞辯論終結，判決如下：
    主  文
上訴駁回。
第二審訴訟費用由上訴人負擔。
    事實及理由
一、上訴人主張：被上訴人於民國95年1月3日委託伊仲介銷售門
    牌號碼臺北市○○○路116巷23弄3號房屋及坐落基地（以下
    稱系爭房地），並簽訂專任委託銷售契約書（以下稱系爭委
    託銷售契約）。嗣於同年月25日，兩造另簽立「委託銷售契
    約內容變更合意書」（以下稱系爭變更合意書），變更委託
    銷售總價額為新臺幣（下同）1,620萬元， 並延長委託期間
    至同年3月31日。 伊於委託期間覓得訴外人孫瑛淑願以該金
    額購買系爭房地，並由伊代收定金50萬元，惟伊通知被上訴
    人出面簽立不動產買賣契約，竟遭置之不理。依系爭委託銷
    售契約第6條第2項約定，於伊代被上訴人收受定金時，買賣
    即已成立生效，並依同條第3項第2款約定，伊受託任務視為
    履行完成，被上訴人應支付前開成交價額4%的服務報酬予伊
    等情， 爰依系爭委託銷售契約第6條第3項第2款約定，求為
    命被上訴人給付伊648,000元， 及自起訴狀送達翌日起至清
    償日止，按年息5%計算之利息之判決。原審為上訴人敗訴之
    判決，上訴人不服提起上訴，上訴聲明：(一)原判決廢棄。(二)
    被上訴人應給付上訴人648,000元， 及自起訴狀送達翌日起
    至清償日止，按年息5%計算之利息。
二、被上訴人則以： 系爭房地已於95年3月11日經訴外人信義房
    屋仲介股份有限公司（以下稱信義房屋）仲介出售予訴外人
    李杰修，伊於簽約當日及隔日已將前開情事通知含上訴人之
    其他仲介公司，上訴人明知伊已售出系爭房地，卻仍惡意於
    委託 期間之末日即95年3月31日通知伊欲仲介買方孫瑛淑，
    自屬不可歸責於伊；又上訴人與孫瑛淑所簽立定金收據，係
    彼等通謀虛偽意思表示所為，應為無效等語，資為抗辯。並
    答辯聲明：上訴駁回。
三、查兩造於95年1月3日簽訂系爭委託銷售契約，由被上訴人委
    託上訴人仲介銷售系爭房地，嗣於同年月25日兩造另簽立系
    爭變更合意書， 變更委託銷售總價為1,620萬元，並延長委
    託期間至同年3月31日等事實， 為兩造所不爭，復有系爭委
    託銷售契約書、變更合意書各一份附卷為證（ 見原審卷第9
    、10頁），堪信為真實。
四、上訴人主張， 伊依約於95年3月31日覓得買方，並收受訂金
    ，詎被上訴人事後違約拒絕訂約，應依系爭委託銷售契約第
    6條第3項第2款約定， 負違約之賠償責任云云，固據其提出
    定金收據、存證信函等件為證，惟已為被上訴人所否認，並
    以前揭情詞置辯。經查：
  (一)系爭委託銷售契約第6條第3項第2款雖約定：「 乙方（即上
    訴人）依本委託書條件尋得買方，並代理甲方（即被上訴人
    ）收受定金後，在簽立書面買賣契約前，若：…(二)契約不履
    行係可歸責於甲方者…且乙方受託任務視為履行完成，甲方
    同意支付成交價額的4%作為服務報酬予乙方，甲方絕無異議
    。」等語，惟參以系爭委託銷售契約第13條已約定：「此為
    一般約，屋主及同行可自售。」等情，上訴人對兩造簽立系
    爭變更合意書延長委銷售期間，被上訴人亦得自行出售或委
    託其他同業出售一節，並不爭執（見本院卷第23頁背面），
    解釋上應認系爭委託銷售契約雖附有期限，惟在終期屆至前
    ，系爭房地如經非上訴人之他人完成銷售，被上訴人仍得通
    知上訴人，於期限屆至前終止契約。是系爭委託銷售契約第
    6 條第3項第2款約定內容之適用，應以該契約未因前開事由
    終止為前提。
  (二)本件被上訴人抗辯，伊同時委由信義房屋銷售系爭房地，並
    由該公司覓得買方即訴外人李杰修， 並於95年3月11日簽訂
    買賣合約書乙節，業據其提出不動產買賣合約書為證（見原
    審卷第40頁），另經證人即李杰修母親丁○○，及代書丙○
    ○到庭證述屬實（見本院卷第37頁背面、第38頁背面），堪
    認為真實。次查，證人洪月珍於原審證稱：「（你通常多久
    去被告經營的服飾店？）95年3月間我常去， 幾乎天天去服
    飾店在重慶北路慶福大樓的地下室。」「（ 95年3月中旬以
    後，妳是否在服飾店看到被證十之廣告單？）有看到，是陸
    店長跟他的跟班拿過來的，跟班就是法庭內的先生（即陳威
    宏）」、「（他們拿廣告單到被告服飾店作何事？）他們說
    是被告跟他們簽專任約，房子被信義房屋賣掉，被告應該賠
    他們佣金。」、「（夢享家跟被告要佣金，被告如何反應？
    ）被告說我已經告訴你們，我的房子已經被信義房屋賣掉了
    ，你們還要來拿佣金很惡劣。」、「（陸店長拿廣告單那天
    以後，陸店長是否告知被告已經找到買家？）後來有告知，
    中間隔了大約4、5天左右。」「（被告有無跟夢享家公司提
    到何時賣掉？）被告是透過信義房屋賣掉的，於隔天打電話
    給夢想家公司說我的房子已經被信義房屋賣掉了，金額是14
    00多萬元。」等語（ 見原審卷第130頁及背面）。上訴人雖
    否認證人證言之真正，惟另一證人即李杰修之母親丁○○亦
    於本院證稱：「…大概簽完約沒多久，很快一個禮拜前後，
    我因為要到中正紀念堂附近看衛浴設備，離系爭房屋很近，
    我帶我兒子及女兒還有我爸爸，經過那個房子，看到鐵門拉
    開，有人在裡面賣房子，因為有人在裡面看房子，旁邊有人
    介紹，我就進去，有一位男士及一位中年婦女，那位男士問
    我是否看房子，我告訴他說，這房子我已經買了，怎麼還在
    賣房子，他給我一張名片，說他是夢享家公司的人，他說屋
    主有委託他賣，我跟他說明我已買了這房子，我在現場就打
    電話給信義房屋的人，…現場的男士一直說屋主委託他賣的
    ，房子還沒有賣掉…」等語（見本院卷第38頁背面），是依
    前開2證人證言，足認上訴人於其主張之95年3月31日尋得買
    主前即已知悉系爭房地業經售出之情事。上訴人固稱，依證
    人丁○○之言， 係於購屋後1星期告知伊公司員工，惟當時
    伊公司員工係帶人看屋，足見伊不知房屋出售之事，否則無
    須帶人看屋，又即使證人丁○○告知伊公司員工買受系爭房
    地之情事，亦不生通知之效果。 然徵諸兩造於95年1月25日
    所簽立之系爭變更合意書第4條「 變更其他約定事項」乙欄
    加註有「自95.元.25 日至95.3.31止為專任約，屋主不可自
    售，同行不可銷售」等字樣，惟被上訴人否認簽約時有加註
    上開字樣，經原審以該條款既載明「本欄約定事項經雙方簽
    章，始生效力」，而系爭變更合意書上並無兩造之簽名，認
    不得拘束被上訴人，上訴人乃於本院不再爭執被上訴人及同
    業均可銷售一節，堪認上訴人於本件起訴前，主要爭執系爭
    委託銷售契約經合意變更後已成為專任約，被上訴人不得自
    售或委託他人銷售，故其縱自被上訴人或證人丁○○處得知
    系爭房地已經售出之事實，仍堅持銷售系爭房地，此由證人
    洪月珍前開證述：「（他們拿廣告單到被告服飾店作何事？
    ）他們說是被告跟他們簽專任約，房子被信義房屋賣掉，被
    告應該賠他們佣金。」及證人丁○○證稱：「應該在3月底
    。我在小歇的時候，曾經質疑夢享家的人，我說我剛買到沒
    幾天，我看到你在現場賣房子，當時房子還沒有成交，我已
    經告訴你我已經買了這房子，為什麼你還繼續成交，造成這
    種困擾，他沒有回答我，只是一直在質疑我的買賣是假的，
    他在小歇跟屋主要賠償金，他說如果我的買賣是真的，屋主
    也要賠償他。」等內容即明（見本院卷第39頁背面），是上
    訴人稱其於證人丁○○告知時，仍不知房屋出售之事，否則
    無須帶人看屋云云，即不可採。 又證人丁○○於95年3月11
    日購屋後1星期在 系爭房地現場告知上訴人公司員工已經購
    買系爭房地一事時，如上訴人確不知情，衡情其員工應進一
    步向證人丁○○或被上訴人查詢，惟依丁○○前開證言，上
    訴人公司員工竟未向證人詢以買賣詳情，反而一再堅稱，屋
    主委託他賣，房子還沒有賣掉等語，顯與不知情之人行為相
    悖，益證上訴人在證人丁○○告知前，即已知悉系爭房地售
    出之事實。再查，辦理被上訴人與李杰修簽約事宜之代書丙
    ○○到庭證稱：「…簽完約後，我們要等票兌現後再報稅。
    但我在簽完約的兩、三天後，接到我們業務員通知說賣方與
    其他仲介公司有糾紛，所以叫我暫停報稅…」等語（見本院
    卷第38頁），參以證人丁○○另證稱：「本件買賣是由我出
    面處理。簽完約後沒幾天，被上訴人打電話給我，說他跟一
    個仲介公司有糾紛，要我暫緩辦手續，讓他去處理糾紛。當
    時我認為支票已經兌現，所以我馬上打電話去問信義房屋是
    怎麼回事，信義房屋告訴我說屋主與其他仲介公司有糾紛沒
    有處理…」等情（ 見本院卷第38頁），可證於95年3月11日
    被上訴人與李杰修簽約後2、3日，兩造間已生爭執，上訴人
    又未證明兩造間有何本件以外之糾紛，揆諸前揭說明，更足
    認上訴人係因被上訴人告知系爭房地已經出售一節，因認本
    件為專任約，被上訴人不得委由他人出售而與之爭執，是堪
    認證人洪月珍證稱，被上訴人於出售系爭房地之翌日即告知
    上訴人系爭房地業經信義房屋完成銷售之一節，應屬可採。
  (三)上訴人雖舉證人即與被上訴人接洽銷售系爭房地之員工陳威
    宏於原審證稱， 於95年5月31日前均不知被上訴人已由信義
    房屋將系爭房地售出一節，然證人陳威宏於原審亦證稱：「
    （證人在31日之前，原告公司店長有到被告店裡有遇到買家
    ，知道房屋已經賣掉。 為何原告還可以再賣房子？）3月18
    日是我們店長在房屋現場帶看，有不認識的人跟他提到情況
    ，…店長回來跟我們說房屋可能有跟信義房屋成交。」等語
    ，可見其前所稱， 95年5月31日前不知系爭房屋已經售出等
    語不實。又其另稱：「因為還有半個月還可以賣，因為這是
    專任約。…」等情，堪認上訴人確如前述，因認系爭委託銷
    售契約為專任約，被上訴人不得自售或委託他人銷售，故雖
    自被上訴人及丁○○處得知系爭房地已售出之事實，仍繼續
    銷售系爭房地。
  (四)上訴人次主張，被上訴人並未依系爭委託銷售契約第7條第2
    項約定，以書面要式通知終止銷售系爭房地，自不生通知之
    效力云云。但查，系爭委託銷售契約第7條第2項係約定：「
    本委託書非經甲乙雙方以『委託銷售契約內容變更合意書』
    書面變更，任何一方不得任意主張變更，且該書面具修正本
    委託書之優先效力。」，揆其文義係規範委託銷售契約內容
    之變更方式，與終止契約之意思表示方式無涉。
  (五)上訴人復主張， 伊於95年3月31日發函通知被上訴人已尋得
    買主孫瑛淑，被上訴人於95年4月6日函覆其同意另訂時間訂
    約，事後卻違約拒絕履行云云，並提出存證信函為證。然觀
    之被上訴人9於5年4月6日發予上訴人之存證信函係謂：「…
    貴公司所稱孫瑛淑之收受定金50萬一事因本人公務繁忙買賣
    相關適宜雙方時間再行約定。」等語（見本院卷第21頁），
    應係為解決系爭房地買賣糾紛，要求另行約定時間商討，並
    無同意訂約之意，上訴人之主張，自不足採。
五、綜上所述，被上訴人既於出售系爭房地之翌日即通知上訴人
    該情事，以終止委託銷售契約，則系爭委託銷售契約效力其
    後已不存在，上訴人主張， 已於95年3月31日尋得買主孫瑛
    淑並代收定金50萬元，進而依系爭委託銷售契約第6條第2項
    約定， 請求被上訴人給付成交價額4%的服務報酬即648,000
    元，及自起訴狀送達翌日起至清償日止，按年息5%計算之利
    息，洵屬無據，不應准許。原審為上訴人敗訴之判決，及駁
    回其假執行之聲請，並無不合。上訴意旨指摘原判決不當，
    聲明廢棄改判，為無理由，應予駁回。
六、兩造其餘攻擊防禦方法及未經援用之證據經本院審酌後，認
    與本判決之論斷不生影響，爰不一一論駁。
七、據上論結，本件上訴為無理由。依民事訴訟法第449條第1項
    、第78條，判決如主文。
中　　華　　民　　國　　96　　年　　10　　月　　30　　日
　　　　　　　  　　民事第十一庭
                      　審判長法　官   鄭雅萍
　　　　　　　　　　          法　官   薛中興
　　　　　　　　　　          法　官   詹文馨
正本係照原本作成。
不得上訴。
中　　華　　民　　國　　96　　年　　10　　月　　30　　日
　　　　　　　　　　　　　　  書記官   周淑靜
